ACORDAO-COMPLETO-2554356

ACÓRDÃO 1898/2023 ATA 5/2023 - SEGUNDA CÂMARA

VISTOS, relatados e discutidos estes autos de embargos de declaração opostos por Cezar Antonio Fortaleza em face do Acórdão 4754/2022-TCU-Segunda Câmara, que deu provimento parcial pedido de reexame referente ao julgamento de seu ato de aposentadoria pela ilegalidade;
ACORDAM os Ministros do Tribunal de Contas da União, reunidos em Sessão da Segunda Câmara, com fundamento nos arts. 32, inciso II, e 34 da Lei 8.443/1992, diante das razões expostas pelo Relator, em:
9.1. conhecer dos embargos de declaração e acolhê-los parcialmente, de modo a esclarecer ao Ministério Público Federal que:
9.1.1. enquanto houver decisão judicial que garanta a manutenção da parcela opção nos proventos do interessado, fica suspensa a eficácia das determinações contidas nos subitens 1.7, "b.1" e "b.2" do Acórdão 9020/2021-TCU-Segunda Câmara;
9.1.2. para que o interessado seja efetivamente beneficiário da decisão judicial proferida no Processo 1043038-98/2019.4.01.3400, em trâmite no Tribunal Regional Federal da 1ª Região, devem ser observados os parâmetros fixados pelo Supremo Tribunal Federal nas teses de repercussão geral 82 e 499 (Recursos Extraordinários 573.232 e 612.043, respectivamente) ;
9.2. dar ciência deste acórdão ao embargante e ao Ministério Público Federal.

Embargos de declaração opostos por Cezar Antonio Fortaleza perante o Acórdão 4.754/2022-TCU-2ª Câmara, cujo relator é o Ministro Bruno Dantas.

Segunda Câmara

Ministério Público Federal.

3. Interessados/Responsáveis/Recorrentes:
3.1. Recorrente: Cezar Antonio Fortaleza (XXX.919.381-XX).

13.1. Ministros presentes: Augusto Nardes (na Presidência) e Antonio Anastasia (Relator).
13.2. Ministro-Substituto convocado: Marcos Bemquerer Costa.

ANTONIO ANASTASIA

Ministro Antonio Anastasia.

Trata-se de embargos de declaração opostos por Cezar Antonio Fortaleza perante o Acórdão 4754/2022-TCU-Segunda Câmara, que decidiu:
VISTOS, relatados e discutidos os pedidos de reexame interpostos pelo Ministério Público Federal e por Cezar Antonio Fortaleza, ex-servidor do MPF, contra o Acórdão 9020/2021-TCU-Segunda Câmara, de relatoria do Ministro Bruno Dantas, por meio do qual este Tribunal, entre outras medidas, considerou ilegal o ato de concessão de aposentadoria, negando o respectivo registro, em razão do percebimento indevido de parcela relativa à vantagem de "opção". 
ACORDAM os Ministros do Tribunal de Contas da União, reunidos em Sessão da Segunda Câmara, ante as razões expostas pelo Relator, em: 
9.1. com fundamento no art. 48 da Lei 8.443/1992 e nos arts. 285, caput, e 286, parágrafo único do RI/TCU, conhecer dos recursos de pedido de reexame interpostos para, no mérito, dar-lhes provimento parcial, mantendo a negativa de registro do ato concessório de aposentadoria do Sr. Cezar Antonio Fortaleza, com suspensão de eficácia das determinações contidas nos subitens 1.7, "b.1" e "b.2" do Acórdão 9020/2021-TCU-Segunda Câmara, enquanto vigentes as sentenças proferidas nos processos nº 1035883-44.2019.4.01.3400 ou nº 1005757-89.2020.4.01.0000, atualmente em trâmite no Tribunal Regional Federal da 1ª Região, e pendentes de trânsito em julgado; 
9.2. nos termos do art. 262 do Regimento Interno deste Tribunal, determinar ao Ministério Público Federal que acompanhe o desenrolar dos processos judiciais referidos no item 9.1 e, caso sobrevenha a desconstituição ou suspensão da eficácia das sentenças proferidas nas citadas ações, dê imediato cumprimento às determinações contidas nos subitens 1.7, "b.1" e "b.2", do Acórdão 9020/2021-TCU-Segunda Câmara;
 [...]
 2. De acordo com a peça recursal (peça 43) , o embargante sustenta:
I. DA OMISSÃO DO DECISUM: 
Os embargos de declaração conforme dispõem o art. 287, do Regimento Interno do TCU, são cabíveis quando houver obscuridade, omissão ou contradição em acórdão do Tribunal. 
Desta forma, faz-se necessária a integração do r. acordão n 4754/2022 proferido nos autos do TC Processo 018.931/2021-9 pela Eminente 2ª Câmara do TCU, na medida em que em seus termos aduz que a vantagem só permanecerá sendo paga ao Embargante caso ele seja beneficiário de decisão favorável proferida nos autos de n. 1035883- 44.2019.4.01.3400 ou n. 1005757-89.2020.4.01.3400. 
Todavia, inobstante o nobre entendimento esposado pelo d. juiz, é certo que o Embargante não é apenas beneficiário das ações acima colacionadas, mas também da sentença judicial procedente, proferida nos autos do processo n. 1043038- 98.2019.4.01.3400, em trâmite na 6ª Vara Federal Cível da SJDF, cujos termos seguem: 
[...] 
Assim, considerando que o Embargante é associado da Associação dos Servidores do Ministério Público Federal (ASMPF) e que seu nome consta expressamente da lista de associados constante dos autos judiciais (ID. 193840214) , requer a reforma do acordão embargado para o fim de que conste também o número da ação coletiva ajuizada pela ASMPF (n. 1043038-98.2019.4.01.3400) .
3. Por fim, o embargante requer:
Assim, diante da leitura do que foi mencionado e certo da omissão existente no decisum embargado, é fundamental que seja o referido vício sanado, conferindo-se efeito modificativo aos Embargos de Declaração para reformar o acordão para o fim de que conste expressamente o número da ação coletiva ajuizada pela ASMPF em que fora proferida sentença procedente ao Embargante, qual seja 1043038-98.2019.4.01.3400.
É o Relatório.

Fabio Fontes Estillac Gomez (34.163/OAB-DF), representando Cezar Antonio Fortaleza.

Procurador Marinus Eduardo De Vries Marsico.

APOSENTADORIA. INCORPORAÇÃO DA PARCELA "OPÇÃO", CONSIDERADA ILEGAL POR VIOLAR A REGRA CONSTITUCIONAL, INTRODUZIDA PELA EMENDA CONSTITUCIONAL 20/1998, QUE LIMITA O VALOR DOS PROVENTOS À REMUNERAÇÃO DO CARGO EFETIVO. ILEGALIDADE. NEGATIVA DE REGISTRO. PEDIDO DE REEXAME. SENTENÇA JUDICIAL FAVORÁVEL AO INTERESSADO. MANUTENÇÃO DA PARCELA. MANUTENÇÃO DA NEGATIVA DE REGISTRO DO ATO. PROVIMENTO PARCIAL. DETERMINAÇÕES. EMBARGOS DE DECLARAÇÃO. ALEGAÇÃO DE OMISSÃO. ACOLHIMENTO PARCIAL.

APOSENTADORIA (APOS)

Trata-se de embargos de declaração opostos por Cezar Antonio Fortaleza perante o Acórdão 4754/2022-TCU-Segunda Câmara, que conheceu do pedido de reexame e concedeu provimento parcial, porém manteve a negativa do registro do ato concessório, em razão do percebimento indevido de parcela relativa à vantagem de "opção".
2.	O embargo refere-se ao item 9.1 do Acórdão 4754/2022-TCU-Segunda Câmara, pelo qual esta Corte decidiu:
9.1. com fundamento no art. 48 da Lei 8.443/1992 e nos arts. 285, caput, e 286, parágrafo único do RI/TCU, conhecer dos recursos de pedido de reexame interpostos para, no mérito, dar-lhes provimento parcial, mantendo a negativa de registro do ato concessório de aposentadoria do Sr. Cezar Antonio Fortaleza, com suspensão de eficácia das determinações contidas nos subitens 1.7, "b.1" e "b.2" do Acórdão 9020/2021-TCU-Segunda Câmara, enquanto vigentes as sentenças proferidas nos processos nº 1035883-44.2019.4.01.3400 ou nº 1005757-89.2020.4.01.0000, atualmente em trâmite no Tribunal Regional Federal da 1ª Região, e pendentes de trânsito em julgado; 
3.	Satisfeitos os requisitos atinentes à espécie, os presentes embargos merecem ser conhecidos, com fundamento nos arts. 32, inciso II, e 34 da Lei 8.443/1992.
4.	Em suma, o embargante alega omissão no decisum uma vez que o item 9.1 do referido Acórdão não citou a ação 1043038-98.2019.4.01.3400, em trâmite no Tribunal Regional Federal da 1ª Região. O recorrente afirma ser beneficiário da referida ação, por pertencer à Associação dos Servidores do Ministério Público Federal (ASMPF) e ter seu nome listado expressamente entre os associados constante dos autos judiciais.
5.	No mérito, acolho parcialmente as ponderações do embargante no que tange à omissão alegada.
6. 	Importante ressaltar que o pedido de reexame interporto por Cezar Antonio Fortaleza não citava a ação n.º 1043038-98.2019.4.01.3400, a qual é objeto do presente embargo.
7.	Entretanto, o recurso de reexame interposto pelo Ministério Público (peça 17) , apreciado conjuntamente com o pedido de reexame do ora embargante, mencionava a ação coletiva n.º 1043038-98.2019.4.01.3400, ajuizada pela Associação dos Servidores do Ministério Público Federal.
8. 	Desta forma, considerando que o Acórdão embargado fez menção aos processos n.º 1035883- 44.2019.4.01.3400 e n.º 1005757-89.2020.4.01.3400, e que o embargante se encontra arrolado em outro processo que também cuidou do recebimento de "opções", entendo pertinente esclarecer que enquanto houver decisão judicial que garanta a manutenção da parcela opção nos proventos do interessado, fica suspensa a eficácia das determinações contidas nos subitens 1.7, "b.1" e "b.2" do Acórdão 9020/2021-TCU-Segunda Câmara.
9.	Ressalto que devem ser observados os parâmetros fixados pelo Supremo Tribunal Federal nas teses de repercussão geral 82 e 499 (Recursos Extraordinários 573.232 e 612.043, respectivamente) para que o interessado seja efetivamente beneficiário da decisão judicial proferida no Processo 1043038-98.2019.4.01.3400, em trâmite no Tribunal Regional Federal da 1ª Região.
10.	Feitas essas considerações, a proposta que apresento é no sentido de acolher parcialmente os embargos de forma a prestar os devidos esclarecimentos quanto a ação n.º 1043038-98.2019.4.01.3400.
	Ante o exposto, voto para que o Tribunal adote a deliberação que ora submeto à apreciação deste Colegiado.
TCU, Sala das Sessões, em 14 de março de 2023.
ANTONIO ANASTASIA 
Relator